【裁判字號】    94,上訴,2593
【裁判日期】    950322
【裁判案由】    偽造有價證券等
【裁判全文】
臺灣高等法院臺中分院刑事判決        94年度上訴字第2593號
上  訴  人
即  被  告  丁○○
選任辯護人  李添興  律師
上列上訴人因被告偽造有價證券等案件，不服臺灣臺中地方法院
中華民國94年11月9日第一審判決（民國94年度訴字第2796號，
起訴案號：臺灣臺中地方法院檢察署94年度偵字第6773號），提
起上訴，本院判決如下：
    主  文
原判決撤銷。
丁○○意圖供行使之用，而偽造有價證券，處有期徒刑壹年拾月
。偽造之發票人甲○○，付款人中興商業銀行興中分行，票號CS
B0000000號，發票日94年2月10日，金額新臺幣貳佰萬元之支票
壹紙沒收。
    事  實
一、緣甲○○於民國（下同）92年3月間起，以其配偶所有之臺
    中市北屯區五中巷20弄5號房屋向銀行抵押貸款後，購買臺
    中市北屯區○○○街50號3樓房屋，經營「天天頌卡拉OK店
    」，約定由丁○○擔任總經理全權負責前開卡拉OK之經營，
    且前開五中巷20弄5號房屋之貸款由卡拉OK之營收支付，俟
    房屋銀行貸款清償完畢後，上開卡拉OK店所在之柳陽東街50
    號3樓房屋及該店經營權由甲○○與丁○○各佔百分之50。
    丁○○即擔任「天天頌卡拉OK店」之總經理，負責該店之經
    營與會計等工作，甲○○並提供其在中興商業銀行興中分行
    （現改制為聯邦商業銀行興中分行）領用之支票帳戶200247
    號支票予丁○○保管，以支付營業貨款所需，其使用方式係
    由丁○○先填載支票之必要應記載事項後，由甲○○蓋章，
    嗣於92年8月間，甲○○因事須赴大陸地區，遂將前開帳戶
    之支票印鑑章一併交付予丁○○，方便於該期間內開立支票
    支付營業所需，惟丁○○係從事業務之人，因恐甲○○毀約
    否認上開所允諾關於未來可取得上址房屋所有權及店面經營
    權百分之50乙事，竟思持有甲○○上開銀行空白支票以供將
    來牽制甲○○之用，而基於為自己不法所有之意圖及盜用印
    章之犯意，未經甲○○之同意於票號CSB0000000號及CSB000
    0000號2紙空白支票之發票人欄上盜蓋甲○○之印章，以便
    日後能在該支票填載金額而偽造支票，且為防甲○○發覺，
    同時在支票存根上記載「92年9月15日，5萬，游」、「92年
    9月30日，5萬，游」等字樣，復於92年9月間甲○○回國後
    索回時，僅將前開支票存根（支票已使用完畢，僅剩支票存
    根）及印章交還甲○○，將前開2紙支票留存，而侵占入己
    。俟於93年5月間，甲○○認丁○○經營該店時，經手帳目
    不清而心生不滿，著手查帳，得知丁○○持有前開2 紙空白
    支票，經向丁○○索討未果，乃於93年8月10日向中興商業
    銀行興中分行辦理掛失止付，丁○○因與甲○○更行交惡，
    共同經營該店亦生糾葛，又恐甲○○毀約違反前開有關房屋
    及經營權之約定，乃意圖供行使之用，為將來向甲○○主張
    權利而偽造有價證券，於93年11月間某日，在臺中市北屯區
    ○○○街住處，在上開票號CSB0000000號支票上偽填發票日
    為94年2月10日，面額為新臺幣200萬元，完成簽發上開支票
    行為，而偽造有價證券。
二、案經甲○○訴由臺灣臺中地方法院檢察署檢察官偵查起訴。
    理  由
一、訊據上訴人即被告丁○○（下稱被告）固坦承持有蓋有證人
    甲○○印章之前開空白支票2紙，復於93年11月間某日，在
    臺中市北屯區○○○街住處，在上開票號CSB0000000號支票
    上填載發票日、金額等支票必要記載事項等事實，惟矢口否
    認有何偽造有價證券、業務侵占、盜蓋印章之犯行，並辯稱
    ：伊與甲○○原係男女朋友，「天天頌卡拉OK店」係其2人
    合資開設，原本約定證人甲○○以臺中市北屯區五中巷20
    弄5號房屋抵押貸款以支付購買臺中市北屯區○○○街50號3
    樓房屋之自備款，裝潢由伊支付，銀行貸款則由店內的營收
    支付，甲○○92年8月中旬去大陸，因店的負責人、房屋的
    名義人均係甲○○，遂交付伊1紙切結書並要伊留存2紙空白
    支票，作為擔保，萬一在大陸發生問題，可持前開切結書及
    支票找證人甲○○之妻子，92年9月初甲○○自大陸回來，
    支票就一直放在伊這裏，伊支票要保留到過戶為共同戶時再
    還；支票上面的印章係甲○○要伊將支票留下來時，就已蓋
    好；支票票根寫「92年9月15日，5萬，游」等語，是因當時
    剛好要繳保費予游小姐，所以才寫這樣，代表是給要給私人
    的，實際上只是作記號而已，這件事證人甲○○也知道云云
    ，又辯稱：伊沒有盜蓋甲○○之印章於系爭2紙支票，係甲○○於上開支票蓋妥印章後交付給伊，伊沒有侵占上開2 張
    支票；簽發200萬之支票，係甲○○授權，用以擔保伊在「
    天天頌卡拉OK店」之花費及上開房屋之產權，並非伊簽發以
    牽制甲○○云云。惟查：
  (一)被告係任「天天頌卡拉OK店」之總經理，負責該店之經營與
    會計業務，告訴人甲○○即將其所有之中興商業銀行帳號
    2002 47號甲存帳戶之空白支票交予被告保管，以支付店內
    貨款之用，被告開立後，須交由告訴人甲○○蓋印，嗣因告
    訴人甲○○於92年8月間出國至大陸地區，遂將印章一併交
    由被告保管，以便開立支票以支付貨款，惟被告卻未經告訴
    人甲○○之同意，於票號CSB0000000號、CSB0000000號之支
    票上盜蓋告訴人甲○○之印章，並於支票簿之票根上分別記
    載「92年9月15日，5萬，游」、「92年9月30日，5萬、游」
    等文字，復於告訴人甲○○返國後，索回支票簿及印章時，
    未將前開2紙支票返還，而私自留存，復於93年5月間告訴人
    甲○○因發覺店內帳目不清而查帳時，而得知被告持有其2
    紙空白支票，經清查後，查知前開票號之2紙支票於92年9月
    起迄未經提示承兌，遂於同年8月10日向銀行聲請掛失止付
    等情，業據告訴人甲○○於原審證述在卷（見原審卷第71～
    81頁），復有前開支票影本2紙、支票存根、被告辭職書1紙
    、票據掛失止付通知書1紙、臺中市政府營利事業登記證1紙
    等附卷可稽（見偵查卷第81頁；發查卷第11、13、14、151
    頁）。是以，被告未經告訴人甲○○之同意，於票號CSB000
    0000號、CSB0000000號之支票上盜蓋告訴人甲○○之印章後
    ，而私自留存，嗣於93年11月間，將票號票號CSB0000000號
    支票之必要記載事項填載完全，完成發票行為等情，堪可認
    定。
  (二)告訴人甲○○於原審雖證述：並無與被告約定由被告負責經
    營「天天頌卡拉OK」而於以臺中市北屯區五中巷20弄5號房
    屋向銀行抵押貸款金額清償完畢後，前開臺中市北屯區○○○街50號3樓房屋之所有權及上開卡拉OK店之經營權，應由
    其與被告各佔百分之50乙事等情，惟其所證述顯與其所簽具
    之切結書載明「茲購買臺中市北屯區○○○街50號3樓整樓
    層經營天天頌卡拉OK店，待甲○○出之資金（中市五中巷20
    弄5號銀行貸款）還清，所有購買臺中市北屯區○○○街50
    號3樓所有權及經營之天天頌營所各佔百分之50。無誤。等
    立此據為憑」等語（見偵查卷第80頁）不符。告訴人甲○○
    雖又證述：該紙切結書僅係草稿，尚待協商清償貸款之時間
    云云，惟按在字據上簽名，有確認該字據上所載內容為其真
    意之意思，依前開切結書觀之，其內容書寫字跡整齊，僅有
    1處刪改2字，且約定之內容完整，並於立書人落款處有告訴
    人親自簽名字跡，苟該切結書係草稿僅供參考，仍待與被告
    協商，何以告訴人甲○○仍在其上簽名？顯見該切結書應非
    僅係1紙草稿。又經原審詰問告訴人甲○○何以約定出資還
    清之後，由被告取得天天頌房屋所有權、經營權之百分之50
    ？告訴人甲○○則證稱：因其對這個行業不熟，是抱著投資
    的心態，而被告經營這行業已久，想借重其長才，也不想讓
    被告作白工，故有此想法，被告如果誠實作的話，這應算是
    勞務出資等語（見原審卷第80頁）。由上可知，告訴人甲○○於天天頌卡拉OK成立之初確有與被告約定，由被告負責經
    營，待以臺中市北屯區五中巷20弄5號抵押向銀行貸款之金
    額清償後，天天頌卡拉OK店所在之房屋所有權與經營權，由
    告訴人甲○○與被告各分百分之50，嗣係因甲○○認被告經
    營該店帳目不清，遂有反悔之意。惟前開所述，僅得證明被
    告與告訴人甲○○確有前揭所述之約定，然並無法證明告訴
    人甲○○曾同意被告留存2紙空白支票或曾交付2紙空白支票
    予被告以供擔保。再者，前開2紙票號CSB0000000號、CSB00
    00000號之支票票根分別記載「92年9月15日，5萬，游」、
    「92年9月30日，5萬、游」等文字，應係表示該2紙支票分
    別簽發發票日92年9月15日、92年3月30日，金額各5萬元，
    予姓「游」之人，此有前開支票票根在卷可憑，然該2紙支
    票實際卻係被告持有中，顯見被告有蓄意隱瞞該2紙支票之
    用途與去向之意思，且被告自承與告訴人甲○○於92年間是
    男女朋友關係等情，苟前開2紙空白支票，確係告訴人甲○○交付予被告，或同意被告留存，以供擔保前開約定之用，
    則被告與告訴人甲○○既係男女朋友關係，且告訴人甲○○
    亦已允諾被告留存該2紙支票，理應在票根上記載空白支票
    供擔保之意旨，何以被告未在留存之支票票根，直接載明該
    支票用途係作擔保之意旨，反於支票票根上記載與此均無相
    關之「92年9月15日，5萬，游」、「92年9月30日，5萬、游
    」等文字，被告所辯顯與社會常情不符。被告另辯稱：前開
    2紙空白支票與切結書係被告92年8月間欲前往大陸時一同給
    伊，以為擔保云云，然依該切結書記載之落款日期係92年3
    月15日，與被告所述之92年8月間不符，又該切結書亦無一
    語提及曾交付或授權被告得留存空白支票2紙，此觀上開切
    結書之內容自明。
  (三)被告於本院審理時，聲請傳喚之證人乙○○雖證述：「我知
    道王先生、張小姐之間有2張支票的糾紛，是王先生在店裡
    講的，我們當時與助理、公關一起聊天喝酒，他說我對張總
    還不夠好嗎？我有張支票給她做保障。．．．甲○○埋怨說
    他對張小姐還不夠好嗎，都給張小姐2張票做保障」等語（
    見本院卷第63頁），惟告訴人王政瑋於本院審理時結證稱：
    「（是否與證人乙○○喝酒當時有提到有2張票的爭執？）
    沒有提到這2張票，是後來被告張小姐亮給員工看，員工回
    來跟我講的。．．．（後改答稱）當時我有提到是事後我才
    知道她跟我開了2張票。（是否有跟證人乙○○講有2張票做
    保障？）我應該是有發牢騷，我應該是說對被告張小姐那麼
    好，為什麼她還偷2張票來威脅我」等語（見本院卷第68 頁
    ），是前開證人2人對前開待證事項，證詞顯未盡相符。惟
    被告既持有證人甲○○承諾有關上開房屋所有權及天天頌卡
    拉OK店經營權如何分配之切結書，自可據之主張相當權利，
    告訴人甲○○何須再交付空白支票2紙作為擔保？且上開權
    利分配既經須待甲○○出之資金還清後始條件成就，則被告
    自無須於資金未還清之前又加重負擔，況空白支票額度可任
    意填載，豈不增加負債風險？另參以證人乙○○對於系爭支
    票種類、金額及目的用途等均答稱不知情，是證人乙○○前
    開證詞尚難據為告訴人甲○○確實有將係爭2張支票交付被
    告並授權被告填載作為擔保之有利證明。
  (四)被告與證人甲○○合夥經營天天頌卡拉ＯＫ店期間，係擔任
    總經理兼會計職務，雖證人甲○○將空白支票交予被告處理
    ，亦應以與經營有關之資金往來及開銷，始足當之，觀之被
    告具填完成之空白支票金額為200萬元，數額不小，顯非屬
    支付酒商或店內雜項費用等常態支出，被告顯因與告訴人甲○○感情交惡難癒，加上簽單帳款、薪資等爭執及生意經營
    之糾葛，恐被告違反其間之約定，為預先確保權利，始於前
    開支票偽填發票日及金額，被告係基於供行使之用意圖而偽
    造支票之犯意甚明。又被告另舉1紙切結書（與前開所述之
    切結書不同－見偵查卷第107頁，原審卷第46～48頁），前
    開支票帳戶之往來明細及天天頌卡拉)OK店營業收入匯入之
    帳戶明細（原審卷第34至38頁，54至59頁），以證明被告確
    係與告訴人甲○○合夥經營天天頌卡拉OK店，被告於經營期
    間帳目清楚云云，惟此均與告訴人甲○○是否曾交付或授權
    被告留存本案之2紙空白支票，並同意由被告填載前開空白
    支票之待證事實並無必然關係，實無從以前開書證得直接推
    論證人甲○○曾交付或授權被告留存，並填載前開2紙支票
    。
  (五)綜上所述，被告所辯尚無足採，本案事證明確，被告犯行應
    堪認定。至於辯護人請求調查被告於93年10月6日匯入30 萬
    元之帳戶，是否為證人甲○○之帳戶，無非在於證明被告已
    依切結書（非犯罪事實欄所載之切結書，係未有簽名落款之
    偵卷第107頁或原審卷第46至48頁之切結書）履行，而被告
    將房屋出租他人，已違約之事實（見原審卷第82頁），惟此
    等待證事實，與告訴人甲○○是否曾交付或授權被告留存，
    並簽發前開2紙支票之待證事實，並無關係，本院認無調查
    之必要。
二、被告係任「天天頌卡拉OK店」之總經理，負責該店之經營與
    會計工作，為從事業務之人，將該店負責人甲○○所交付，
    用以支付公司貨款所用之2紙支票，盜蓋甲○○印章後，私
    自留存前開2紙空白支票而侵占入己，並於93年11月間，將
    前開1紙支票填載完全，完成發票行為。是核被告所為，係
    犯刑法第336條第2項之業務侵占罪、第217條第2項之盜用印
    章罪（盜蓋印章於未完成發票行為之票號CSB0000000號支票
    ）、第201條第1項之意圖供使用之用而偽造有價證券罪。被
    告盜蓋印章於支票上，其盜用印章必然產生印文，均不另論
    盜用印文罪。又其盜用印章於票號CSB0000000號支票上，構
    成偽造有價證券之一部分，為偽造有價證券行為所吸收，此
    部分亦不另論罪。另被告係從事業務之人，其因業務上持有
    告訴人甲○○所交付用以支付貨款使用之空白支票，而私自
    留存予以侵占入己，係犯刑法第336條第2項之業務侵占罪，
    公訴意旨認應依刑法第335條之侵占罪處斷，尚有未洽，惟
    起訴之社會基本事實相同，爰依法變更起訴法條。又被告業
    務侵占、盜蓋印章之目的在於偽造有價證券，其所犯3罪間
    有方法目的之牽連關係，依刑法第55條之規定，應從較重之
    偽造有價證券罪處斷。被告與告訴人甲○○係男女朋友關係
    ，感情交惡後，被告因恐告訴人毀約否認所允諾關於未來被
    告可取得上址房屋所有權及店面經營權百分之50乙事，未經
    告訴人同意或授權，擅自簽發上開支票使用，所為雖有非是
    ，惟終究與時下一般大量偽造支票詐財之情形有間，且該支
    票未經行使流通，對金融秩序影響有限，若仍處以偽造有價
    證券罪之法定最低刑度，猶嫌過重，實屬情輕法重，客觀上
    足以引起一般人普遍之同情，而有可憫恕之處，爰依刑法第
    59條規定酌減其刑。原審以被告罪證明確，予以論罪科刑，
    固非無見，惟查：原判決就被告偽造有價證券犯行，於事實
    欄未記載被告偽造之主觀目的在意圖供行使之用；理由欄亦
    未說明其意圖供行使之用之意旨，尚有未洽，被告上訴否認
    犯罪，雖無理由，惟原審既有前開可議之處，即應由本院予
    以撤銷改判。爰審酌被告受告訴人甲○○之信任，擔任天天
    頌卡拉OK店之總經理，負責該店之經營與會計工作，而持有
    證人甲○○所交付之支票，惟其卻私自留存，並盜蓋印章，
    偽造支票，足生損害於證人甲○○，並影響社會秩序，惟念
    其素行尚佳（見臺灣高等法院被告前案紀錄表），係為確保
    告訴人甲○○履行前開事實欄所述之約定，而私自留存，嗣
    因雙方因故發生糾紛，恐甲○○不願履行承諾，遂填載完成
    發票行為而偽造有價證券等之情狀，暨其犯罪實際所生之損
    害，與犯罪動機、目的等一切情狀，量處如主文第2項所示
    之刑。又被告偽造之發票人甲○○，付款人中興商業銀行興
    中分行，票號CSB0000000號，發票日94年2月10日，金額2百
    萬元之支票1紙，不問屬於犯人與否，應依刑法第205條之規
    定宣告沒收（支票原本已由被告於辯論終結後狀送本院扣案
    ）。至票號CSB0000000號支票上盜蓋證人甲○○印章，所生
    之「甲○○」印文，係被告未經授權盜用他人之真正印章，
    非屬偽造之印文，自無庸依刑法第219條規定宣告沒收（最
    高法院51年臺上字第1054號、48年臺上字第113號判例意旨
    參照）。
據上論斷，應依刑事訴訟法第369條第1項前段、第364條、299條
第1項前段、第300條、刑法第201條第1項、第336條第2項、第21
7條第2項、第55條、第59條、第205條，罰金罰鍰提高標準條例
第1條前段，判決如主文。
本案經檢察官丙○○到庭執行職務。
中    華    民    國    95    年    3     月    22    日
                刑事第七庭  審判長法  官  林  榮  龍
                                  法  官  許  秀  芬
                                  法  官  江  錫  麟
上列正本證明與原本無異。
如不服本判決應於收受送達後十日內向本院提出上訴書狀，其未
敘述上訴之理由者並得於提起上訴後十日內向本院補提理由書（
均須按他造當事人之人數附繕本）。
                                  書記官  劉  建  智
中    華    民    國    95    年    3     月    23    日
附錄論罪科刑法條：
刑法第201條：
  意圖供行使之用，而偽造、變造公債票、公司股票或其他有價
  證券者，處3年以上10年以下有期徒刑，得併科3千元以下罰金
  。
  行使偽造、變造之公債票、公司股票或其他有價證券，或意圖
  供行使之用，而收集或交付於人者，處1年以上7年以下有期徒
  刑，得併科3千元以下罰金。
刑法第217條：
  偽造印章、印文或署押，足以生損害於公眾或他人者，處3年
  以下有期徒刑。
  盜用印章、印文或署押，足以生損害於公眾或他人者，亦同。
刑法第336條：
  對於公務上或因公益所持有之物，犯前條第1項之罪者，處1年
  以上7年以下有期徒刑，得併科5千元以下罰金。
  對於業務上所持有之物，犯前條第1項之罪者，處6月以上5年
  以下有期徒刑，得併科3千元以下罰金。
  前2項之未遂犯罰之。
                                                      Ｆ


司法院資訊處製作；財團法人民間司法改革基金會備份。
